【裁判字號】    98,交訴,145
【裁判日期】    981014
【裁判案由】    公共危險等
【裁判全文】
臺灣板橋地方法院刑事判決             98年度交訴字第145號
公  訴  人  臺灣板橋地方法院檢察署檢察官
被      告  丁○○
                      樓
選任辯護人  曾伊如律師
被      告  丙○○
選任辯護人  鄭文龍律師
上列被告因公共危險等案件，經檢察官提起公訴（98年度偵字第
13405 號），本院判決如下：
    主    文
丁○○犯肇事致人傷害逃逸罪，處有期徒刑陸月，如易科罰金，
以新臺幣壹仟元折算壹日。
丙○○犯使犯人隱避罪，處有期徒刑貳月，如易科罰金，以新臺
幣壹仟元折算壹日。
    事    實
一、丁○○於民國98年4 月8 日晚間10時39分許，駕駛LMA-788
    號重型機車搭載友人丙○○，行經臺北縣板橋市○○路○ 段
    31巷84號前，因逆向行駛對向車道，而與己○○所駕駛並搭
    載其女乙○○之AQQ-775 號重型機車對撞，致己○○受有雙
    側肩部挫傷、左胸挫傷、右膝、右腳擦傷之傷害，乙○○則
    受有頭部撞傷、右足挫傷、牙齒斷裂之傷害（丁○○被訴過
    失傷害部分，另行審結。）後，竟基於逃逸之犯意，僅下車
    查看己○○、乙○○傷勢，卻未為其他適當之處置或留下聯
    絡方式，即步行逃離現場。
二、丙○○明知丁○○於上開時、地肇事逃逸之事實，竟基於使
    犯人隱避之犯意，於前揭事故發生後，在事故地點處停等，
    並向據報到場處理之員警謊稱其為駕駛機車肇事者，復接續
    於98年4 月14日在台北縣政府警察局海山分局交通隊、於98
    年5 月22日在臺灣板橋地方法院檢察署，接受警詢、偵訊時
    ，及本院審理時，均為相同之陳述，而使犯肇事逃逸罪之犯
    人丁○○得以隱避。
三、案經台北縣政府警察局海山分局報請臺灣板橋地方法院檢察
    署檢察官偵查起訴。
    理    由
壹、程序部分：
一、被告丙○○於偵查中關於共同被告丁○○之供述，對丁○○
    而言無證據能力：
    按證人、鑑定人依法應具結而未具結者，其證言或鑑定意見
    ，不得作為證據，刑事訴訟法第158 條之3 定有明文。是被
    告以外之人於偵查中向檢察官所為之陳述，仍應依法具結，
    始有證據能力。則被告丙○○於偵訊時，所為有關共同被告
    丁○○之陳述，即應依同法第186 條第1 項規定命其具結，
    使知悉有據實陳述之義務，以擔保證言之真實性，該供述證
    據始具證據能力，如未踐行人證之法定調查程序，依法自不
    得作為證據（最高法院94年度臺上字第1001號、94年度臺上
    字第1644號等判決意旨參照）。查被告丙○○上述偵查中之
    陳述並未具結，依前開說明，對共同被告丁○○而言，自無
    證據能力。
二、證人己○○、甲○○於偵查中之結證，有證據能力：
  (一)按詰問權係指訴訟上當事人有在審判庭輪流盤問證人，以求
    發現真實，辨明供述證據真偽之權利，屬於人證調查證據程
    序之一環；與證據能力係指符合法律所規定之證據適格，而
    得成為證明犯罪事實存在與否之證據資格，性質上並非相同
    。被告以外之人於偵查中向檢察官所為之陳述，依刑事訴訟
    法第159 條之1 第2 項之規定，除反對作為本件證據之一方
    釋明有顯不可信情況外，原則上屬於法律規定為有證據能力
    之傳聞證據（最高法院96年台上字第4064號、第3481號判決
    意旨參照）。
  (二)查關於上開結證，被告丁○○、丙○○及其辯護人均未釋明
    有何前述之例外情形，本院並依職權審酌其2 人所為陳述之
    外部附隨環境、條件，即其當時陳述時之偵查筆錄製作之原
    因、過程及其功能等加以觀察其信用性，俱無顯不可信之情
    況，應認皆具有證據能力。且證人己○○、甲○○，於審判
    中業經被告丁○○、丙○○之辯護人進行反詰問，亦給予被
    告對質之機會。是己○○、甲○○之結證均已經合法調查程
    序，得作為認定本案犯罪事實有無之證據。
三、按被告以外之人於審判外之陳述，雖不符前4 條之規定，而
    經當事人於審判程序同意作為證據，法院審酌該言詞陳述或
    書面陳述作成時之情況，認為適當者，亦得為證據，刑事訴
    訟法第159 條之5 定有明文；故當事人如放棄對原供述人之
    反對詰問權，於審判程序表示同意該等傳聞證據可作為證據
    ，除法院認該傳聞證據欠缺適當性外，自可承認其證據能力
    。經查，除前述一、二外，關於本案屬於審判外陳述之傳聞
    證據，公訴人、被告丁○○、丙○○及其辯護人於審判程序
    均同意作為證據，且經本院審酌該證據作成情況均無不適當
    之情形，是依上開規定，認得作為本案證據。
貳、實體部分：
一、訊據被告丁○○、丙○○矢口否認個別被訴犯行，均辯稱：
    事故當日乃丙○○騎車搭載丁○○，而與己○○駕駛之機車
    碰撞，車禍發生後，丁○○因非駕車肇事者，所以才先行離
    開，並非逃逸，丙○○則有停留現場向員警坦承係其本人肇
    事，而無使犯人隱避之情事云云。經查：
  (一)被告2 人上開犯行：
  1.業經證人即告訴人己○○迭於警、偵、院訊均證稱：當時我
    駕駛重機車搭載女兒乙○○行經台北縣板橋市○○路○ 段31
    巷84號前，就看到對向有輛機車一直偏到我的車道來，於是
    就減速幾乎停下來注意，但是那輛機車最後還是逆向撞上，
    導致我和乙○○均倒地受傷。因為從我開始注意到對撞前還
    有一段時間，所以我有看清楚駕駛丁○○的臉及其係頭戴白
    色安全帽；而且我還坐在事故現場地上時，丁○○也有從倒
    地之肇事機車駕駛人位置站起後走過來，叫我不要怕並說他
    不會逃走，所以印象很深，那時我有再看清楚丁○○的臉及
    頭戴白色安全帽，還注意到丁○○有戴眼鏡、老老的、額頭
    禿禿的特徵，都與對撞前我所看到的機車駕駛人相同；另外
    ，在事故發生後約第8 至10天之間，丁○○與丙○○一起到
    我家表明希望和解時，丁○○也有當著我、小叔、婆婆的面
    承認當天是他駕駛機車肇事的，所以我非常確定肇事者就是
    丁○○，但丁○○肇事後沒有留下任何聯絡資料，也沒有向
    員警承認肇事，就逃離現場等語明確（見偵卷第15、17、63
    、64頁、本院卷第96至98、99、101 、102 頁）。
  2.核與證人即告訴人乙○○證稱：因為我習慣被母親以機車搭
    載時，身體會往左側偏，越過我母親向前看，所以當天在碰
    撞發生前就有注意到對方機車，也有清楚地看到駕駛丁○○
    整張臉、戴眼鏡並頭戴白色安全帽，且碰撞發生丁○○及後
    載的丙○○都倒地，但之後丁○○有過來對我母親說他會負
    責的話，所以我可以清楚指認駕車的是丁○○，但丁○○在
    救護車到場後就離開現場等語（見偵卷第18頁、本院卷第10
    3 頁反面、106 頁、106 頁反面），及目擊證人甲○○證稱
    ：當時我人在車禍地點對面，看到丁○○一邊駕駛機車，一
    邊跟後座的丙○○講話，結果機車就逆向駛入對面車道撞到
    告訴人母女，遠遠我就看見丁○○頭戴白色安全帽，接著看
    清臉，確定丁○○是騎機車者，又兩部機車倒地後，我有過
    去將己○○扶坐起來，那時丁○○就坐在倒地機車駕駛座旁
    邊的地上，跟我距離非常近，加上我所看到有關丁○○之衣
    著、駕駛狀況直至倒地位置等，可以確定丁○○就是肇事者
    ，絕無誤認之可能，而且丁○○與丙○○外觀不同很好認，
    丁○○就是戴眼鏡，頭髮很少，膚色較黑；丙○○則較年輕
    ，頭髮很多。但是丁○○在警察到場後，沒有留下任何聯絡
    資料就離開現場，所以被警察帶回警局的事實上是乘客丙○○等語（見偵卷第65頁、本院卷第143 頁反面至146 頁），
    無論就事故發生經過、丁○○臉部特徵、倒地位置、所戴安
    全帽、丁○○係駕車肇事者及係對方機車2 人中先行離開現
    場者等方面均相符。
  3.參酌證人己○○、乙○○與被告2 人於案發前互不相識，而
    無仇怨，於審理期日前，復已與被告以新台幣（下同）24萬
    元達成和解，並取得全額賠償，且均撤回告訴在案，有聲請
    撤回告訴狀、本院調解筆錄在卷可按（見本院卷第75、93頁
    ），而證人甲○○更是偶然行經該處之陌生人，與被告丁○○、丙○○、告訴人己○○、乙○○均無任何關係，衡情皆
    無設詞誣指被告丁○○、丙○○之可能；加以證人己○○、
    乙○○、甲○○各就其本身歷經偵、審之證詞（然其中乙○○並無偵查中證言），均與各自於案發之初警詢時之證述內
    容一致，足見該3 名證人所證係與真實相符，則案發當時係
    丁○○駕駛機車搭載丁○○等情，即堪認定。
  4.此外，並有被告丙○○於警、偵、院訊之供述（此部分對被
    告丁○○無證據能力，已如前述，故僅作為證明被告丙○○
    犯行之證據），及臺北縣政府警察局海山分局交通分隊交通
    事故現場圖、道路交通事故調查報告表(一)、(二)、疑似道路交
    通事故肇事逃逸追查表、自首情形紀錄表各1 份、西園醫院
    診斷證明書2 份、指認犯罪嫌疑人紀錄表3 份、現場照片14
    張在卷可憑。從而，被告丁○○有肇事逃逸、被告丙○○有
    使人犯隱避之犯行，係屬無疑。
  (二)被告2 人雖以前詞置辯，並提出自首情形紀錄表、員警職務
    報告、LMA-788 號重型機車車籍資料、98年6 月4 日、同年
    7 月13日付款證明書影本各1 份、翻拍照片1 張以為證。惟
    查：
  1.被告丁○○乃當日駕車肇事之人，業經被告丁○○向證人己○○自白，及證人均證述一致如前，且當時雖屬夜間，但現
    場有照明，光線足以辨識肇事者容貌等情，則經證人己○○
    、乙○○、甲○○分別證述在卷，並有道路交通事故調查報
    告表(一)可按（見偵卷第23頁、本院卷第102 頁反面、104 頁
    、144 頁反面），足見並無誤認之可能。辯護人雖爭執證人
    己○○、乙○○與證人甲○○，關於肇事機車倒地後，究竟
    係丁○○或丙○○先行起身乙節證述不一；又證人乙○○、
    甲○○當庭繪製之現場圖不同；且證人甲○○證稱係見到被
    告丙○○上前查看告訴人傷勢，而與證人己○○、乙○○所
    述不符云云。惟審酌人之記憶有限，除就特殊事件可能印象
    深刻而記憶清晰外，就其餘之事件，多僅能為大概之記憶，
    且隨著時間流逝亦趨模糊；又車禍發生之初，被害人最關心
    者無非係自己及同行者受傷情形，其次是肇事者之相貌、車
    牌等，至於倒地後對方究竟是駕駛或是乘客先起身，則非重
    點，是前揭證人證詞相互間，縱使對何人先起身乙節證述或
    有所出入，亦難遽認其所言即非屬實；而證人乙○○、甲○○所繪現場圖，關於己○○、乙○○倒地位置雖有在AQQ-77
    5 號機車左側、右側之不同，惟此並非本案關鍵重點，亦不
    影響證人對於認定肇事駕駛究竟何人之判斷，況關於被告丙○○倒地位置，乙○○、甲○○所繪位置則相一致（見本院
    卷第110 、157 頁，又證人乙○○未繪出被告丁○○倒地位
    置，故無從與證人甲○○所繪者相比較。），足見證人基於
    該倒地位置所為何人係肇事機車乘客之判斷，皆無錯誤；另
    證人己○○、乙○○均證稱在被告丁○○之後，被告丙○○
    亦有趨前查看其傷勢，足見係證人甲○○未注意到之前被告
    丁○○亦有相同之舉動，而非證人相互間證述歧異，是辯護
    人上開辯解，均非可採。
  2.觀諸辯護人所提出之照片1 張，顯然係自螢幕翻拍，惟並無
    相關時間之顯示，畫面亦未拍攝到周邊商店、住家、道路，
    而無從特定所在位置，且照片中人之身形、所戴安全帽顏色
    ，均模糊不清，難認與被告2 人相符，此外，證人莊淳復證
    稱：照片所示與我當天所看到之被告2 人不一樣等語（見本
    院卷第106 頁），證人己○○則證稱：我不知道這張照片是
    什麼，但是車禍發生後，海山分局員警有帶我到埔墘派出所
    及附近社區去，都沒有監視錄影器拍到肇事地點等語（見本
    院卷第99頁及反面），而證人即台北縣政府警察局海山分局
    埔墘派出所員警戊○○亦證稱：我不記得該照片是從何處之
    監視器翻拍的，也不記得畫面所顯示之時間，而且因為照片
    內容模糊，無法辨別駕駛及乘客之性別，只看得出乘客安全
    帽是淺色系，無法判斷是白色，更無法認定是被告2 人所騎
    乘等語（見本院卷第148 頁反面至150 頁），實難認辯護人
    關於「該照片即可證明肇事當時係被告丙○○搭載丁○○」
    之主張為可採。
  3.自首情形紀錄表、員警職務報告雖有關於被告丙○○係肇事
    者之記載，惟此乃根據被告丙○○當場自陳係肇事者所為之
    記載，並未經相關調查、確認，無從遽認係與真實相符。而
    依LMA-788 號重型機車車籍資料所示（見本院卷第59頁），
    車主雖為被告丙○○胞兄陳毅賢，然此與當日究竟係何人駕
    駛該機車，並無必然關連。至於98年6 月4 日、同年7 月13
    日付款證明書影本各1 份（見本院卷第50、51頁），雖記載
    被告丙○○因交通事故賠償告訴人己○○第3 、4 期賠償款
    項各3 萬元等情，然已經證人己○○證述：被告丙○○有跟
    我道歉，我回答他說不是你撞我的，不用跟我道歉等語（見
    本院卷第100 頁），另證人乙○○則證稱：我們與被告丙○○簽和解書，只是單純為取得本次車禍之賠償金，不是代表
    承認丙○○是肇事者等語明確（見本院卷第106 頁反面），
    足見告訴人未曾表示、承認被告丙○○係駕車肇事者，故上
    開文件亦無從據為有利被告2 人之認定。
  (三)綜上所述，本案事證明確，被告2 人辯稱車禍發生當時係由
    丙○○駕駛機車搭載丁○○云云，顯不足採。故被告丁○○
    肇事逃逸、被告丙○○使犯人隱避之犯行，均堪以認定。
二、至於被告之辯護人均聲請本院傳喚證人陳毅賢，並對被告2
    人進行測謊乙節，查本案事證已臻明確，有如前述，且上開
    聲請之待證事項與被告是否分別有本案肇事逃逸、使犯人隱
    避之犯行，並無直接關連，堪認無調查之必要，附此敘明。
三、核被告丁○○所為，係犯刑法第185 條之4 之肇事逃逸罪（
    被訴過失傷害部分，另行審結。）；被告丙○○之所為，係
    犯同法第164 條第1 項之使犯人隱避罪。按所謂「頂替」係
    指冒名替代而言，至於「使之隱蔽」則指以積極之作為或消
    極之不作為，隱匿、逃避使不為人發覺而言。查被告丙○○
    係以向到場員警謊稱係駕車肇事者而自首之方式，隱匿車禍
    後逃逸之真正駕駛人丁○○（至於丁○○所犯過失傷害部分
    ，因業經撤回告訴，自已非屬該罪之犯人。），核如前述，
    而非冒名替代丁○○肇事逃逸之犯行。是公訴人認被告丙○○所為係犯頂替罪，容有誤會，惟因起訴之基本事實相同，
    爰變更起訴法條。被告丙○○於謊稱係駕車肇事者而自首之
    初，主觀上已具備在各階段應訊時始終為相同陳述之意，即
    係基於同一之使犯人丁○○隱避目的之決意所為，侵害同一
    法益，且各行為之獨立性極為薄弱，不過係行為接續以完成
    整個犯罪，依一般社會健全觀念，在時間差距上，難以強行
    分開，應視為數個舉動之接續施行，以包括之一行為評價為
    合理，而屬接續犯。另公訴人雖未就丙○○於警詢、審理時
    謊稱係駕車肇事而隱蔽丁○○之犯行起訴，惟此部分與前開
    起訴部分係屬一罪關係，應為起訴效力所及，本院自得併予
    審理。
四、爰審酌被告丁○○因一時疏失肇生事故，竟起意逃逸，置告
    訴人己○○、乙○○於不顧；被告丙○○則為使丁○○脫免
    刑責，於警、偵、院訊均謊稱係其駕駛機車搭載丁○○肇事
    ，隱匿真正犯人丁○○已逃逸之情事，誤導員警偵辦方向，
    浪費司法資源，對於司法追求真實及公正裁判亦均有妨礙；
    惟念及被告丙○○係基於朋友情誼而為本案犯行，並無牟取
    任何利益，另丁○○雖於肇事後逃逸，妨害對告訴人之救護
    ，然於本院審理期日前，已與告訴人達成和解，並賠償完畢
    ，業如前述，兼衡其等均矢口否認犯行，難認已知警惕而有
    悔悟之心，及個別之素行、所生危害等一切情狀，分別量處
    如主文所示之刑，併諭知易科罰金之折算標準，以資懲儆。
五、據上論斷，應依刑事訴訟法第299 條第1 項前段、第300 條
    ，刑法第185 條之4 、第164 條第1 項、第41條第1 項前段
    ，刑法施行法第1 條之1 ，判決如主文。
本案經檢察官楊景舜到庭執行職務。
中    華    民    國    98    年    10    月    14    日
                  交通法庭  審判長法  官  王綽光
                                  法  官  陳正昇
                                  法  官  洪珮婷
以上正本證明與原本無異。
如不服本判決應於收受本判決後10日內向本院提出上訴書狀，並
應敘述具體理由。
                                  書記官  陳永訓
中    華    民    國    98    年    10    月    14    日
附錄本判決論罪之法條：
中華民國刑法第185條之4
駕駛動力交通工具肇事，致人死傷而逃逸者，處6 月以上5 年以
下有期徒刑。
中華民國刑法第164條第1 項
藏匿犯人或依法逮捕拘禁之脫逃人或使之隱避者，處2 年以下有
期徒刑、拘役或500元以下罰金。


司法院資訊處製作；財團法人民間司法改革基金會備份。
